【裁判字號】    98,簡上,54
【裁判日期】    981111
【裁判案由】    給付票款
【裁判全文】
臺灣高雄地方法院民事判決              98年度簡上字第54號
上  訴  人  甲○○
被 上訴 人  龍冠國際育樂企業有限公司
法定代理人  乙○○
兼 上一 人  丙○○
訴訟代理人
上當事人間請求給付票款事件，上訴人對於中華民國97年5 月9
日本院高雄簡易庭96年度雄簡字第4707號第一審簡易判決提起上
訴，經本院於民國98年10月28日言詞辯論終結，判決如下：
    主      文
原判決廢棄。
被上訴人應連帶給付上訴人新台幣貳佰萬元及自民國九十五年五
月三十日起至清償日止按週年利率百分之六計算之利息。
第一、二審訴訟費用由被上訴人連帶負擔。
    事實及理由
一、本件上訴人主張被上訴人丙○○自民國94年11月21日起即以
    欺騙之手段向伊借取面額計新台幣（下同）285,000 元之支
    票6 紙，並承諾於各到期日即94年12月20日、95年2 月20日
    之前5 日即將相對金額之現金交予伊入帳以供持票人領取，
    後復誘伊投資由其主辦之「大霸主恐龍來了世界展」，由伊
    提供伊所實際負責經營之百士特國際開發有限公司（下稱百
    士特公司）所有在安泰銀行高雄分行開戶（000000-0號）之
    甲存支票予其調度使用，其則同意負責兌現，並於展覽結束
    後完成結算，後再於95年2 月間以其信用不佳為由而將其所
    有門牌編號高雄市○○區○○路25號房地過戶予伊以向銀行
    貸款，嗣即由伊出名為借款人而於同年3 月初向國泰人壽公
    司貸款450 萬元交予其花用，其則承諾該貸款之本息均由之
    直接匯款支付，其再於同年3 月13日表示欲向伊購買百士特
    公司50% 之股份，並保證支付200 萬元現金，伊信此承諾即
    為公司股東之變更登記，將被上訴人丙○○及其同居人黃于
    娥各列出資額50萬元且為公司董事，嗣又於3 月底再向伊借
    款100 萬元以為週轉，並為代為返還之承諾，且交付由之於
    同月30日所簽發，並由被上訴人龍冠國際育樂企業有限公司
    （下稱龍冠公司）背書之票碼0000000 號、到期日同年5 月
    30日、面額200 萬元，並免除作成拒絕證書之本票乙紙以為
    部分債務之擔保，詎被上訴人丙○○於各承諾均未依約履行
    ，伊計已為之代墊支票兌現款約100 萬元、房貸本息43萬餘
    元，且其所借用之125 紙支票現並有67紙支票迄未返還，股
    金200 萬元亦拒不給付，更因被上訴人丙○○之花言巧語而
    以信用卡或向地下錢莊借款予之週轉或兌現票據，導致背負
    鉅額債務及公司破產，今被上訴人丙○○計已積欠伊數百萬
    元以上之債務，且被上訴人龍冠公司亦均曾承諾保證返還，
    其等自應連帶給付上開本款以為部分債務之清償，為此爰依
    票據之法律關係提起本訴，請求判令被上訴人應連帶給付20
    0 萬元及自95年5 月30日起至清償日止按週年利率6%計算之
    利息。
二、被上訴人則以系爭本票係由被丙○○簽發後直接交予上訴人
    ，其與持票人之上訴人間之票據原因關係並不因有被上訴人
    龍冠公司之背書而告切斷，而上訴人均未曾交付被上訴人丙○○任何款項，且被上訴人丙○○亦未向之借用支票使用或
    購買百士特公司之任何股份，其所有上開房地於過戶予上訴
    人以辦理借款後，上訴人所貸得之款項亦未交付，被上訴人
    丙○○並未積欠上訴人任何欠款，系爭本票係因被上訴人龍
    冠公司欲向游國慶借款200 萬元，始併與上開房地、置於台
    糖公司之履約保證金、上訴人簽發之同額票據等提出予之以
    為借款之擔保，兩造間根本無借貸關係存在，上訴人主張均
    無足採等語為辯，並聲明求為判決駁回上訴人之訴。
三、原審判決上訴人全部敗訴，上訴人於本院上訴聲明則求為判
    決：(1)、原判決廢棄；(2)、被上訴人應連帶給付200 萬元及
    自95年5 月30日起至清償日止按週年利率6%計算之利息。被
    上訴人對上訴人之上訴則於本院答辯聲明求為判決：駁回上
    訴人之上訴。
四、本院就兩造必要之爭點所為之判斷：
    按「查支票乃文義證券及無因證券，故支票上之權利義務，
    悉依票上所載文義定之，與其基礎之原因關係各自獨立。支
    票上權利之行使，不以其原因關係存在為前提，從而執票人
    行使支票上權利時，就其基礎之原因關係確係有效存在，並
    不負舉證責任。反之，若票據債務人以自己與執票人間所存
    抗辯之事由，對抗執票人，依票據法第十三條規定意旨觀之
    ，固非法所不許，惟應由票據債務人就該抗辯事由負舉證之
    責任。」、「本票為無因證券，本票債權人就其取得本票之
    原因，固不負證明之責任，惟既經被上訴人主張系爭本票係
    上訴人向伊借款而背書交付，上訴人復抗辯其未收受借款，
    消費借貸並未成立，則就借款已交付之事實，即應由被上訴
    人負舉證責任。」，最高法院71年度台上字第3439號、73年
    度台上字第1723號分別著有裁判意旨可資參照。本件上訴人
    係以其對被上訴人存有借貸等金錢債權而持有系爭本票，而
    被上訴人則否認有對上訴人負有上開債務，則被上訴人既以
    其與持票人之上訴人間基礎原因關係不存在而為抗辯，上訴
    人就其原因關係係有效存在之事實自須負舉證責任，茲就上
    訴人主張分述如下：
  (一)、支票代墊款部分：
      查被上訴人丙○○於94年11月21日乃向上訴人借取票號00
      00000 、0000000 、0000000 、0000000 、0000000 、00
      00000 號，到期日各為94年12月20日、95年2 月20日，面
      額計285,000 元之支票6 紙，並簽立借據承諾保證於各票
      到期前5 日必將相對金額之現金交予上訴人以便存放上海
      銀行之甲存帳戶內以供持票人領取，如未能履約，願將前
      述平等路房地任由上訴人處置，而被上訴人丙○○復於95
      年1 月2 日以被上訴人龍冠公司代表人之身分與上訴人簽
      立大霸主恐龍來了世界展投資協議，約定由上訴人提供「
      安泰銀行高雄分行、帳號000000-0」甲存支票予被上訴人
      龍冠公司調度使用，惟被上訴人龍冠公司則應負責兌現，
      後被上訴人丙○○再於95年3 月20日以被上訴人龍冠公司
      代表人之身分簽立內載「本人賴文良承諾保證履行以下條
      文之權利、責任、義務及保障，並保證不會傷害到甲○○
      及百士特國際開發有限公司..1.百士特國際開發有限公司
      所有開出去的支票，是由賴文良及黃于娥以龍冠國際育樂
      企業有限公司之名義借用，以便支付『大霸主恐龍來了』
      所有工程款。2.從95/03/20至95/06/31為止，尚有支票約
      新台幣1150萬元(47 張支票）未兌現，這些款項皆由賴文
      良以及龍冠國際育樂企業有限公司來支付，並保證不會跳
      票。如因故無法兌現跳票時，承諾保證下列動產、不動產
      『(1)平等路25號建築物(2)奇木古董、桌椅(3)放置於臺糖20
      0 萬保證金(4)大霸主恐龍來了現場所有鋼骨材料以及所有
      生財器具、設備..等』皆交由甲○○處置。3.保證在7 天
      內，通知所有廠商、支票持有人前來換票並更換完畢。4.
      百士特國際開發有限公司負責人之車馬費（每月2 萬元）
      及稅金以及所有支付會計師款項，皆由賴文良及龍冠國際
      育樂企業有限公司來支付」之承諾保證書予上訴人等情，
      此有借據、投資協議書、承諾保證書等件附卷可憑，另百
      士特公司於安泰銀行高雄分行開立帳號（00000000000000
      ）中，於95年3 月31日入帳金額930,498 元係由該行客戶
      甲○○之帳戶（00000000000000）轉帳支出存入乙節，亦
      有安泰銀行高雄分行97安高發字第0977000026號函暨所附
      0000000 、0000000 、0000000 、0000000 、0000000 、
      0000000 號等支票（有被上訴人丙○○背書）兌現交易資
      料等件在卷足稽，又被上訴人丙○○並未代墊過支票款乙
      情，亦為其所自承（本院98年3 月31日準備程序筆錄），
      是被上訴人丙○○於前既確向上訴人借用到期日至遲為95
      年2 月20日且面額計285,000 元之支票6 紙，且被上訴人
      2 人並承認所有向上訴人借用之含百士特公司所有支票均
      由之兌現或換票處理完畢，惟被上訴人既自承均未曾代墊
      過支票款，且百士特公司之兌付支票款930,498 元亦係由
      上訴人所支應，而前諸支票6 紙亦未見有退票之紀錄，顯
      見此諸票款計1,215,498 元均係由上訴人所墊支，在不計
      被上訴人已開出而尚未兌領之總額計1,150 萬元之47紙在
      外流通支票及每月2 萬元車馬費、稅金、會計師費用等在
      內，被上訴人就借用支票部分至少即對上訴人存有上開數
      額之債務甚明，被上訴人所辯並未借用支票及欠款云云自
      為無據。
  (二)、房貸抵押及代償部分：
      查被上訴人丙○○於95年2 月9 日乃以因急需貸款而欲借
      用上訴人名義辦理為由而出具同意將其所有前開房地過戶
      予上訴人之同意書，並再於同年3 月20日再出具重述上情
      ，並備註「2.目前因急需貸款，借用甲○○先生名義，辦
      理銀行貸款( 貸款本息由賴文良先生每月直接匯款支付)
      3. 銀行放款後，賴文良先生如果累計3 次未繳納貸款本
      息時，賴文良先生願意放棄本棟房屋所有權..」等語之同
      意書予上訴人，嗣上訴人於房地過戶後即持該不動產並出
      名為借款人而於同年3 月9 日向國泰人壽公司貸款450 萬
      元，並於3 月6 日以自己為唯一債務人為最高限額540 萬
      元之抵押權登記完畢等情，此有同意書、土地登記第二類
      謄本在卷可稽，而前開房地貸得450 萬元後，該筆款項即
      經代書丁○○取走4,110,014 元以清償被上訴人丙○○於
      前因託其自法拍買回前開房地而為之代墊的相關款項（4,
      103,374 元，另6,640 元為規費）等情，亦經證人丁○○
      到庭具結證述在卷，且有收支明細乙紙附卷可憑，亦為被
      上訴人所不爭執，另上訴人自95年4 月11日起至96年10
      月30日止，計為上開房貸繳付18期本息計434,773 元，至
      10月30日止尚餘4,234,844 元未償乙節，亦有國泰人壽公
      司房屋貸款繳息記錄、國壽字第97030256號函附卷足稽，
      是被上訴人丙○○既係因急需用錢始虛偽移轉房地所有權
      以委由上訴人出名為借款人向國泰人壽公司貸款，且該貸
      得款項於當時亦即由丁○○取走411 萬餘元用以清償被上
      訴人丙○○積欠之款項，再由被上訴人丙○○需款之情形
      及承諾，所餘下之39萬元衡情亦不可能得由上訴人取用，
      該貸款之全額應均已為被上訴人丙○○所取用完畢惟由上
      訴人負擔借款之債務，姑不論系爭房地嗣後為如何之移轉
      處分或如受強制執行之拍賣受償情形，以被上訴人丙○○
      原承諾由之直接支付貸款本息而於移轉前均未依約為之，
      其就此由上訴人代償之房貸本息計434,773 元部分自應負
      返還之責甚明，所辯並無積欠云云亦無足採。
  (三)、借款100萬元部分：
      查上訴人於95年5 月31日曾簽立借得200 萬元（月息3 分
      ），並預定於同年5 月30日清償，且願以前開房地設定第
      二順位抵押權之借據、借款契約書，並簽發發票日為95年
      5 月30日，到期日同年5 月30日，面額為200 萬元之本票
      乙紙，且代表簽發由其任法定代理人之康寶能源科技有限
      公司為發票人，指定受款人為游國慶，到期日為同年5 月
      30日面額各為200 萬元之支票2 紙，並於同月31日以債務
      人之身分執上開房地為游國慶設定擔保債權總額240 萬元
      之第二順位抵押權完畢，另被上訴人丙○○則於95年3 月
      31日以被上訴人龍冠公司代表人之身分簽立內載「茲因急
      需特向游國慶先生借貸新台幣貳佰萬元正，保證以台糖履
      約保證金償還..註：連帶保證人甲○○以不動產設定抵押
      並立據貳佰萬元之本票及康寶能源科技有限公司公司票各
      乙張」之借據乙紙等情，此有借據、借款契約書、本票、
      支票及借據、土地登記第二類謄本等件在卷可稽，且經本
      院調閱本院96年度訴字第1867號卷宗查明無訛，而兩造間
      之金錢爭執情形，亦經證人丁○○到庭具結證稱：「（問
      ：甲○○是否你介紹給賴先生的？）是，其實大家都認識
      。（問：當時你知道被上訴人有向我借壹佰萬元，他有答
      應五月三十日恐龍展結束之後，有一筆台糖的兩百萬元的
      保證金可以還我？）有。（問：後來你是否有向被上訴人
      求證，他是否有答應要還我壹佰萬元？）關於壹佰萬之債
      權債務，我有問過賴先生，一開始他有承認，他說向某某
      人借兩百萬，用掉壹佰萬，後賴先生又否認，一個人用掉
      壹佰萬。..」等語（98 年6月30日準備程序筆錄），是被
      上訴人於前既已因信用問題無法向銀行貸款而找上上訴人
      出名商借，再無其他足額之擔保或殷實人保，衡情應無人
      甘冒倒債風險而調借現款予之使用，而向游國慶借款200
      萬元時既均係由上訴人簽立借據、書立個人本票及公司票
      以為擔保，且並以當時其為所有權人之上開房地設定抵押
      予游國慶，該借款之當事人依各書據及各人信用情形觀之
      ，其自為上訴人而非被上訴人出名為之甚明，且被上訴人
      所出具之借據亦已表明由上訴人開票以為擔保，其並未提
      及併提供系爭本票以為借款之擔保，系爭本票與游國慶之
      借款自無關連，且以游國慶收執之借據、擔保等文件而言
      ，該借據於之並不具任何意義，且該借據於借款時是否曾
      交付予游國慶持有乙節亦非無疑，對比被上訴人於前所出
      具予上訴人之上開各同意書、承諾書等來由、用途，此應
      僅係同前開文件之係被上訴人交付予上訴人以保證由其清
      償而已，尚無從由之認定係由被上訴人出具此借據向游國
      慶商借者，否則豈有已開立借據予游國慶收執，復須由已
      載明僅任連帶保證人之上訴人再另簽立借據並開立個人本
      票、公司票予之擔保之理，再徵之前開各情，此200 萬元
      借款自應亦同前開房貸一般之係由上訴人代被上訴人所商
      借無疑；又證人丁○○係介紹上訴人投資被上訴人所招展
      覽之人，且其更曾為被上訴人丙○○墊款買回前開房地，
      以親信關係而言，其普無故為偏頗上訴人之理，其所為之
      上開證言應屬可信，則證人丁○○既證陳被上訴人丙○○
      曾說及借款200 萬元而用掉100 萬元之事，此與上訴人主
      張其已將向游國慶所借之200 萬元借予其中之100 萬元予
      被上訴人之語自屬可採，被上訴人對上訴人自亦負有100
      萬元之借款債務無疑，被上訴人所辯尚無足採。
五、綜上所述，被上訴人丙○○均係以被上訴人龍冠公司代表人
    之身分與上訴人接洽投資、借款等事宜，而上訴人亦因此借
    予其所有或所營公司所有之各該支票予被上訴人使用，嗣為
    票信並因此而墊付原應由被上訴人保證支付之兌現票款計
    1,215, 498元，且更有由被上訴人已開出總額計1,150 萬元
    之47紙支票在外流通，而被上訴人丙○○復因需款週轉而商
    由上訴人出名向銀行借貸450 萬元且亦均由之使用完畢，上
    訴人則又因此為之墊付原應由其承諾支付之房貸本息計434,
    773 元，又被上訴人係委由上訴人出名並由之提出其個人本
    票、公司票為擔保向游國慶商借200 萬元而非由被上訴人向
    游國慶借貸，而上訴人亦已將其中之100 萬元借予被上訴人
    使用，且系爭本票並未在向游國慶商借200 萬元以供擔保之
    列而與此無涉，則以被上訴人丙○○對外均係以被上訴人龍
    冠公司之代表人身分處理該公司事宜，且其亦確有權使用被
    上訴人龍冠公司之大小章，而被上訴人龍冠公司亦從未否認
    上開各蓋有公司大小章之文件為偽，加以前開各款項均係在
    其舉辦「大霸主恐龍來了世界展」之期間（95年1 月1日 至
    6 月30日，見卷附台糖土地租賃契約）所生，前開各款應均
    係上訴人因參與該展覽之投資所由生，被上訴人丙○○所收
    受者亦均應係代表被上訴人龍冠公司而為，被上訴人龍冠公
    司就此自均應負責，今在不計未返還之支票、房貸本金之情
    形下，被上訴人龍冠公司與上訴人間至少即已存有2,650,27
    1 元之借款或代墊債務，而上訴人既持有與游國慶商借200
    萬元借款無關之系爭本票，此自應係被上訴人為保證履約、
    清償所交付之擔保，則為發票及背書之被上訴人與持票人之
    上訴人間既至少存有上開數額之借貸基礎原因關係，其自得
    依票據文義行使其票據權利，被上訴人並無得以抗辯事由予
    之對抗，從而本件上訴人請求被上訴人應連帶給付200 萬元
    及自95年5 月30日起至清償日止按週年利率6%計算之利息，
    依法自屬有據而應予准許，原審未慮及此即駁回其請求，其
    認事用法尚有未洽，上訴意旨指摘原判決不當，求予廢棄改
    判，為有理由，自應由本院予以廢棄改判如主文第2 項所示
    。至上訴人雖另主張另有購買股份之200 萬元債權，惟本院
    依前已存在之事實已得確認其有逾票面金額之債權存在，於
    此自無庸再予判斷，附此敘明。
六、據上論結，本件上訴為有理由，合依民事訴訟法第436 條之
    1 第3 項、第450 條、第78條，判決如主文。
中    華    民    國    98    年    11    月    11    日
                       民事第四庭  審判長法  官  黃宏欽
                                         法  官  楊淑珍
                                         法  官  楊淑儀
正本係照原本作成。
如不服本判決，僅得以適用法規顯有錯誤為理由逕向最高法院提
起上訴，但須經本院之許可。提起上訴，應於收受送達後20日內
向本院提出上訴狀，同時表明上訴理由，裁判宣示後送達前提起
上訴者，應於判決送達後10日內補提理由書狀，並應提出委任律
師或具有律師資格之人之委任狀，及依上訴利益額繳納裁判費。
中    華    民    國    98    年    11    月    11    日
                                         書記官  張家瑜


司法院資訊處製作；財團法人民間司法改革基金會備份。
